最高法院刑事判決　　　　　　一○○年度台上字第二六二六號
上　訴　人　陳聰癸
選任辯護人　陳曉祺律師
上列上訴人因公共危險案件，不服台灣高等法院中華民國九十九
年二月二日第二審判決（九十八年度交上訴字第一八三號，起訴
案號：台灣台北地方法院檢察署九十八年度調偵字第七六一號）
，提起上訴，本院判決如下：
    主  文
上訴駁回。
    理  由
按刑事訴訟法第三百七十七條規定，上訴於第三審法院，非以判
決違背法令為理由，不得為之。是提起第三審上訴，應以原判決
違背法令為理由，係屬法定要件。如果上訴理由書狀並未依據卷
內訴訟資料，具體指摘原判決不適用何種法則或如何適用不當，
或所指摘原判決違法情事，顯與法律規定得為第三審上訴理由之
違法情形，不相適合時，均應認其上訴為不合法律上之程式，予
以駁回。本件上訴人陳聰癸上訴意旨略稱：(一)、刑法第一百八十
五條之四之肇事逃逸罪，須行為人主觀上就其行為致人死傷之事
實有所認識，客觀上並進而決意擅自逃離現場始足當之。上訴人
於檢察官偵查中所稱：「我當時有停一下，看他沒有怎樣」，係
指上訴人有目擊吳柏賢之機車與另一輛機車擦撞，吳柏賢之機車
倒地，上訴人當時有停一下，看吳柏賢沒有怎樣，乃繞過吳柏賢
繼續向前行駛，並不是輾到吳柏賢才停一下。原判決誤為上訴人
有輾到吳柏賢才停一下，顯有重大誤會。(二)、上訴人所駕駛995-
AA號（按係995-QA號）自用貨車，空車重量為五．六噸，當時載
有一台剷土機重二．二噸，總重量七．八噸，倘果如吳柏賢所稱
其腳部遭貨車之左後輪輾過，則吳柏賢左下肢所受之傷害，必然
為粉碎性骨折，不可能僅為「左側足、膝、小腿壓砸傷及左足第
四、五蹠骨骨折」。又依證人陳均瑞證述，伊看到的時候機車騎
士（即吳柏賢）倒在地上，身體在動，在聽到「砰」一聲之後並
無較大聲響。可知吳柏賢於機車擦撞倒地後，並無大聲喊叫之情
形。依常理，吳柏賢若有被輾到，焉有不大聲喊痛之理，故上訴
人確實不知有無輾壓到吳柏賢。(三)、上訴人於繞過吳柏賢倒地之
處後，仍維持原速度緩慢前進。依一般常理，倘上訴人知悉有輾
過吳柏賢，且企圖逃逸，則上訴人之情緒必會緊張，而突然加速
逃逸或一再探頭察看等動作。然陳均瑞在偵、審中證稱：「伊沒
有看到事故發生之過程，伊看到時，貨車已經在吳柏賢前方，當
時該車在停等紅燈，伊要過去抄車牌時，剛好變為綠燈，貨車就
往前開，沒有加速之情形，當時駕駛沒有將頭伸出察看，也沒有
看到駕駛有什麼舉動」等語。足徵上訴人當時並不知有輾到吳柏
賢，故無緊張等異常情形。(四)、上訴人沒有輾到吳柏賢，嗣於第
一審法院時，係為息事寧人而給付吳柏賢新台幣八萬五千元，並
非承認有輾壓到吳柏賢。(五)、吳柏賢於檢察官偵查中固證稱：「
被告（上訴人，下同）應知道有壓到伊，伊看到被告慢慢開車，
不知是因紅綠燈還是其他原因，被告有停一下，沒幾秒鐘就開走
」。其所稱上訴人應知道有壓到乙節，純屬臆測之詞。(六)、依吳
柏賢所受「左側足、膝、小腿壓砸傷及左足第四、五蹠骨骨折」
之傷情觀之，絕對非受總重七．八噸貨車輪胎輾壓過所受之傷害
。倘上訴人之貨車左後輪有壓到吳柏賢，亦是輪胎旁邊擠壓到所
致。果係如此，貨車即不會產生跳動，上訴人實無從感受到有壓
到吳柏賢。因此，上訴人確實不知有無壓到吳柏賢。原審未審酌
上情，僅憑臆測，認定「倘被告對於壓傷跌坐位於馬路之吳柏賢
毫無所悉，又何需於閃避後停頓察看吳柏賢之情形」，及「衡諸
常情，被告於駕駛座應不可能全無察覺」，有認定事實不依證據
之違法。(七)、陳均瑞於警詢時證述：「我不確定（995-QA號貨車
是否輾壓到吳柏賢），當時我祇聽到碰撞聲，貨車就駛離」，於
第一審法院結證：「（倒地之機車前方有）整排的車子，都在等
紅燈，卡車前面還有其他的車子，大卡車不是最後一台車子，後
面還有其他車子」。吳柏賢於檢察官偵查中供稱：「我不確定（
上訴人的車是否我倒地後第一部開過）」，於第一審法院證稱：
「那台卡車是從我左腳大腿中段以下壓過去，當時我是坐在車道
上，左腳是伸直的，那台卡車就壓過去，醫生診斷我是腳掌骨折
，至於小腿部分有壓傷，但沒有骨折」。由前開證人之證述，可
知肇事當時車道上車流頻繁，無法確信係上訴人所駕駛之貨車輾
到吳柏賢。倘係上訴人駕駛之貨車輾到吳柏賢腿部，吳柏賢何以
未喊叫，且其小腿僅有壓傷之輕微傷勢，故吳柏賢之傷，顯非上
訴人所造成。本件並無證據可資證明上訴人有輾壓吳柏賢之行為
，原審僅依擬制、推測之方法，判決上訴人涉犯公共危險罪，有
不備理由、理由矛盾及適用法則不當之違法。(八)、吳柏賢為本件
肇事之被害人，與上訴人處於對立地位，其證述之證明力較低，
況其供述悖於常情。另依陳均瑞之證述，亦無法確定上訴人有輾
壓到吳柏賢。原判決「空泛引述」陳均瑞證述之內容，但未說明
何以根據其證述，得以認定上訴人有肇事逃逸情事，有理由不備
、適用法則不當之違法。(九)、退而言之，縱上訴人有不慎輾壓到
吳柏賢之事實，然陳均瑞於第一審偵審中證述：「（貨車離開時
）沒有（加速）」、「我沒有聽到有人喊肇事逃逸」。吳柏賢於
第一審法院亦證述：「該卡車壓過我之前與之後，行駛的速度沒
有什麼改變，就是這樣開過去，沒有加速離去，而且當時是塞車
的情形」。故上訴人主觀上就該項輾壓之情狀並無認識，即不構
成肇事逃逸罪。上開有利於上訴人之證據，原判決未說明不採之
理由，有理由不備之違法。(十)、上訴人原本不欲和解，嗣為息事
寧人，避免耽擱工作而達成民事和解，孰料原審法院在證據不足
之情況下，為有罪之判決，上訴人極為錯愕。按案發當時，現場
之車流頻繁，復有交通號誌（紅綠燈），車輛走走停停本屬常事
，故上訴人在事故現場張望，亦為人性之常。原判決徒依吳柏賢
之證述，並以「上訴人與吳柏賢已達成和解」、「上訴人停頓，
看一下吳柏賢」等情，進而推論上訴人肇事逃逸，有理由不備、
適用法則不當之違法。(十一)、原判決係依憑吳柏賢、陳均瑞於警詢
、偵查及第一審法院之證述，及有馬偕紀念醫院出具之診斷證明
書、急診病例、看診資料、台北市政府消防局救護紀錄表、吳柏
賢受傷患部照片、台北市政府警察局中山分局交通分隊所製作之
道路交通事故現場圖、交通事故談話紀錄表、道路交通事故調查
報告表、事故現場照片等證據附卷可稽，判決上訴人有罪。惟前
揭證據，僅能證明吳柏賢因車禍受傷，但是否遭上訴人之貨車輾
壓所致，尚不可知。原審僅以擬制、推測之方法，判決上訴人涉
犯公共危險罪，有理由不備、理由矛盾及適用法則不當之違法云
云（至於其餘重複記載部分及枝節性之敘述，無逐一贅載之實益
）。
惟查：原判決綜合全案卷證資料，本於事實審法院採證認事之職
權，認定上訴人於民國九十七年十一月二十日晚上，駕駛995-QA
號中型貨車，沿台北市○○路之內側車道由南往北方向行駛，同
日晚上七時十分許行經吉林路四七四號前時，適吳柏賢騎乘CYJ-
290 號重型機車，與不詳姓名者所駕駛之機車擦撞，跌倒在內側
車道，上訴人之貨車隨後駛至，未及完全閃避（前輪已閃過，但
其左後輪）輾壓過吳柏賢之左腳，致吳柏賢受有左側足、膝、小
腿壓砸傷及左足第四、五蹠骨骨折等傷害（傷害部分業據吳柏賢
撤回告訴，經第一審法院判決不受理確定）。上訴人已知肇事，
致人受傷，並未下車救護傷者，且駛離現場逃逸。嗣經路人記下
車號，報警查獲等情。因而撤銷第一審關於公共危險諭知無罪部
分之判決，改判論處上訴人駕駛動力交通工具肇事，致人受傷而
逃逸（處有期徒刑六月，如易科罰金，以新臺幣一千元折算一日
）罪刑，已依據卷內資料，說明其所憑之證據及認定之理由。對
於上訴人所為之辯解，併已敘明：前揭事實，迭據被害人吳柏賢
指證綦詳，證人陳均瑞且結證「我在吉林路四七四號我的工作地
點，我當時正在聊天，我聽到外面碰一聲，我回頭就看到一台摩
托車倒地，當時我看到摩托車前方有一台卡車，此時前方的燈號
剛好變為綠燈，該卡車起步要開走，我就記下那台卡車的車牌（
995-QA號），後來交通警察來了以後，有詢問週邊的店家車禍的
情形，我就跟警察講卡車的車號」。並有馬偕紀念醫院出具之診
斷證明書、急診病例、看診資料、台北市政府消防局救護紀錄表
、吳柏賢受傷患部照片、台北市政府警察局中山分局交通分隊所
製作之道路交通事故現場圖、交通事故談話紀錄表、道路交通事
故調查報告表及事故現場照片等在卷可資證明。上訴人亦坦承，
確有於前揭時間駕駛995-QA號貨車行經肇事地點，其雖否認肇事
後逃逸，辯稱當時看見吳柏賢騎乘機車，在其前方與他人擦撞倒
地後，伊即從吳柏賢身旁繞過，並未壓到吳柏賢，倘吳柏賢之左
腳係遭伊駕駛之貨車輾壓，理應骨頭碎裂，而非僅有前揭傷勢。
又縱認伊所駕駛之貨車有輾壓過吳柏賢之左腳成傷，伊於當時亦
不知情云云。然而(1)吳柏賢已先後指證：「當天我騎乘重機車沿
吉林路南往北方向行經吉林路四七四號前時，突然右邊巷內有一
部不詳車號機車衝出與我發生擦撞，我閃避不及倒地後左腳遭一
部車號995-QA號中型貨車後輪輾過受傷」、「我倒下後十秒內陳
聰癸駕駛的貨車自我後側開過來，與我同向行使，他壓傷我的左
腳。陳聰癸的車是從我的大腿及膝蓋處整個輾過去」、「我是在
吉林路發生車禍，……我碰撞後倒地，之後那台機車就逃走了，
當時我是坐在內側車道上，想要趕快閃避後方的車輛，就有一台
卡車開過來，我想要把腳抽回來，但是來不及，我的左腳就被那
台卡車的左後輪整個壓過去，結果那台卡車就開走，沒有停下來
處理」。其指訴左腳遭到輾壓之情形，與診斷證明書所載「左側
足、膝、小腿『壓砸傷』及左足第四、五蹠骨骨折」之傷勢相符
。(2)吳柏賢雖先與不詳車號之機車發生擦撞，致人車倒地，惟觀
諸吳柏賢所騎乘之機車，並無嚴重之損害，足認吳柏賢於倒地時
，尚未受有嚴重之傷勢，嗣上訴人所駕駛之貨車駛過，吳柏賢之
左腳即發生前揭「壓砸傷」。則吳柏賢指訴，伊倒地後上訴人之
貨車隨即駛到，其左腳因來不及抽回，致遭上訴人貨車之左後輪
輾過，即非無據（依卷附受傷患部照片顯示，其左下肢從膝蓋處
至腳踝、腳掌處，整片均受傷，且「受壓面」與「觸地面」之傷
勢，完全不同，見九十八年度偵字第二九九八號卷第三十九頁至
第四十二頁照片）。(3)依車輛照片顯示，上訴人所駕駛之貨車，
並非大型之卡車（見第一審卷第二十一頁照片）。上訴人於檢察
官偵查中，且承認：「案發當時曾有停一下，看他沒有怎樣」。
衡情，上訴人在駕駛座，自不能諉為不知已經肇事。(4)刑法第一
百八十五條之四之肇事致人死傷逃逸罪，其立法目的在於促使駕
駛人於肇事後，能對被害人即時救護，以減少傷亡，維護交通安
全。是該罪之成立祇要行為人有駕駛動力交通工具肇事，致人死
傷而逃逸之事實為已足，至於肇事之過失責任誰屬，則非所問。
因認上訴人確有前揭駕駛動力交通工具肇事，致人受傷而逃逸之
犯行，而以上訴人嗣後否認犯罪及其所為辯解，乃飾卸之詞，不
可採信等情，已逐一說明及指駁。上訴意旨對於原判決所為前揭
論斷，並未依據卷內資料，具體指摘有何違背法令情形。且查：
事實之認定與證據之取捨，乃事實審法院之職權，苟其事實之認
定及證據之取捨，並不違背經驗法則與論理法則，即不容任意指
為違法而執為上訴第三審之理由。上訴人於警詢時及偵審中，始
終承認：於行經肇事地點時，有看見吳柏賢騎乘機車，在其前方
「五公尺處」與他人擦撞倒地，伊即從吳柏賢身旁繞過，離開現
場，「我當時有停一下，他沒有怎樣」、「我有看到證人（指吳
柏賢）跟另外一台機車碰撞，……碰撞之後，證人確實坐在地上
，我有從右邊閃過去，……我有看後視鏡，……我覺得可以過去
」、「當時吳柏賢在我的前方，我有看到他跟另一台機車碰撞的
經過，吳柏賢就倒在地上，他當時倒在雙黃線附近，後來坐起來
，腳是橫著，……我就往右邊開過去」（見九十八年度偵字第二
九九八號卷第十一頁、第十二頁、第三十七頁、第四十九頁，第
一審卷第五十八頁、第六十頁背面）。吳柏賢且明確指證「貨車
當時前輪有閃過，但是左後輪壓到我左腳」、「他有停一下，沒
幾秒鐘就離開」（見九十八年度偵字第二九九八號卷第八頁、第
三十六頁，第一審卷第五十六頁、第五十七頁）。另陳均瑞亦證
述：「我當天聽到聲音回去看時，吳柏賢已倒地，……我看到時
，貨車已在吳柏賢前方，……我過去要抄車號時，剛好變綠燈，
貨車就往前開，當時是塞車狀態」（見九十八年度偵字第二九九
八號卷第五十頁）。原審審酌上情，認定上訴人之貨車有輾到吳
柏賢之左腳，且知悉肇事後逃逸，即不能任意指摘為違法。又當
時既有塞車情形，且遇到紅綠燈，上訴人自無從以「突然加速」
之方式逃逸。上訴意旨所辯：其於繞過吳柏賢倒地之處後，仍維
持原速度緩慢前進，依一般常理，倘知悉有輾過吳柏賢，且企圖
逃逸，則其情緒必會緊張，而「突然加速」逃逸云云。係以自己
之說詞，所為之指摘，並非適法之第三審上訴理由。至於其餘上
訴意旨，則係對於原判決已說明事項及屬原審採證認事職權之適
法行使，持憑己見而為不同之評價，且重為事實之爭執，均與法
律規定得為第三審上訴理由之違法情形，不相適合。其上訴不合
法律上之程式，應予駁回。
據上論結，應依刑事訴訟法第三百九十五條前段，判決如主文。
中    華    民    國  一○○  年    五    月   十九   日
                      最高法院刑事第四庭
                          審判長法官  謝  俊  雄  
                                法官  陳  世  雄  
                                法官  魏  新  和  
                                法官  徐  文  亮  
                                法官  吳  信  銘  
本件正本證明與原本無異
                                      書  記  官  
中    華    民    國  一○○  年    五    月   二十   日
                                                      Ｅ